【裁判字號】    97,台上,3627
【裁判日期】    970807
【裁判案由】    貪污
【裁判全文】
最高法院刑事判決            九十七年度台上字第三六二七號
上  訴  人  台灣高等法院檢察署檢察官
被      告  甲○○
上列上訴人因被告貪污案件，不服台灣高等法院中華民國九十六
年四月三日第二審更審判決（九十四年度上更(一)字第三四四號，
起訴案號：台灣桃園地方法院檢察署八十七年度偵字第四○七六
號），提起上訴，本院判決如下：
    主  文
原判決撤銷，發回台灣高等法院。
    理  由
本件原判決係以公訴意旨略稱：陳永昌係坐落桃園縣觀音鄉○○
○段第六一之一、六一之一五、六一之一四、六一之二五、五○
之五、五○之二一地號等六筆土地（下稱系爭六筆土地）之共有
人之一，與其他共有人陳永欽、陳永發、曾慶和等四人，於民國
七十二年五月二十五日共同向桃園縣中壢地政事務所（下稱中壢
地政事務所）申請就上開土地辦理部分承租、部分自耕之持分交
換移轉登記，嗣因該所以共同耕地不得申請單業所有為由，而遭
駁回。其後陳永欽、陳永發、曾慶南、曾慶和、曾慶金、曾慶添
及曾慶英等人竟將陳永昌排除在外，於同年十一月八日再度向該
所辦理持分交換移轉登記，因渠等申請內容與首次申請內容有間
，且經徵詢全體共有人之意見，有人提出異議，該所乃通知地主
等人自行協議，嗣因請求調處不成，再度經該所通知循訴訟途徑
解決，而予駁回。七十八年間，陳永欽等人再度申請辦理持分移
轉登記，由該所課員即被告甲○○承辦，渠明知地主之一陳永昌
並未出租上開土地予他人，非出租人，竟為將陳永昌排除在外，
圖利其餘地主陳永欽等人，乃以陳吳永隆於三十八年向地主陳風
、陳玉、陳枝味、陳文魁、陳文在、陳文瑞、陳文漢、陳吳呈祥
等人承租九筆土地，並簽訂有觀崙字第六五號私有耕地租約在案
，陳吳呈祥當時在台灣水泥公司及台灣農林公司曾經持有股票、
享有股息，並持有印鑑卡等物，可見其係地主，且曾領有地價補
償等情為據，遽認陳永昌係上開土地出租人，且訂有租約，又已
受有徵收補償，乃報請桃園縣政府核准辦理陳永欽等人持分交換
移轉登記之申請案，經桃園縣政府函示該所就申請人所附觀下字
第一一一號及觀崙字第六五號私有耕地租約，請觀音鄉公所出具
證明全體共有人姓名，該所轉知曾慶南等人補提之後，再度報請
桃園縣政府核准其申請，並經辦理移轉登記完峻。嗣該所於八十
年一月二十六日以中地四字第四七號函請陳永昌繳銷上開土地之
所有權狀，陳永昌之子女及配偶始知上情。因認被告涉犯修正前
貪污治罪條例第六條第一項第四款之圖利罪嫌。經審理結果，認
為不能證明被告犯罪，第一審所為諭知被告無罪之判決，為無不
合，予以維持，駁回檢察官在第二審之上訴。固非無見。
惟查：(一)、原判決於理由內先謂本件原係由陳永昌、曾慶和、陳
永發、陳永欽等人，於七十二年五月二十五日，以系爭六筆土地
為其等共有分管使用為由，向中壢地政事務所申請辦理持分交換
移轉為單業所有登記，經該所以共有耕地不得申請單業所有為由
，予以駁回。同年十一月八日，曾慶南、曾慶和、曾慶金、曾慶
添、曾慶英等人並代陳永欽、陳永發二人共七人，將原共有人之
一之陳永昌排除在外，就系爭六筆土地，向中壢地政事務所申請
自耕保留地持分交換移轉登記，嗣該所承辦人員以曾慶南等人前
後二次申請人及持分交換之內容有間，通知並徵詢共有人意見，
因共有人異議，乃通知申請人曾慶南等人自行協議，曾慶南等人
嗣後申請調處不成，該所乃於七十三年四月二十六日以中地四字
第二○六六號函通知曾慶南等人循司法途徑解決，而駁回申請等
語，並以括弧附帶註明以上二次申請之前後文件、內容及中壢地
政事務所中地四字第二○六六號函雖查無資料，然由後述之訴願
書及再訴願決定書內容，則可推知上開二次申請之情形（見原判
決第四頁）。乃原判決理由嗣又以被告係在七十八年三月始受理
承辦曾慶南等七人所提出之第三次申請，距前二次申請案已有六
年之久，且經第一審向中壢地政事務所函查上開二次申請之相關
資料，據該所函覆稱因年代久遠，又歷經遷址及承辦人員異動，
已無上開資料可提供，而被告承辦曾慶南等七人申請案之中壢地
政事務所八十年一月五日中字第五九○號收件案卷，僅留存曾慶
南等人於七十二年十一月八日提出第二次申請之申請書、協議書
、自耕保留所有權交換移轉登記切結書、保證書附卷，而該件申
請書上經人以筆註記「案件領回」，因認被告在受理曾慶南等七
人此次申請案時，未能確實知悉前二次申請之緣由及第一次申請
時陳永昌原係基於共有人之地位申請持分交換移轉登記之情，衡
情無悖離常情之處，所辯渠七十二年間在登記股，與該些業務無
關，不知先前有申請過，亦未去調閱前次申請案資料等語，應可
採信，而為對其有利之判斷。是原判決所為上開無罪之理由論斷
，前後不一，有判決理由矛盾之違法。(二)、依桃園縣政府於七十
三年七月三十日所為訴願決定書（七三府訴字第六八二二七號）
，其事實欄摘敘原處分機關（即中壢地政事務所）之答辯意旨即
謂系爭坐落觀音鄉○○○段六一之一、六一之一五、六一之一四
、六一之二五、五○之五、五○之二一地號等六筆自耕保留土地
，共有人申辦所有權交換登記，經核第一次於七十二年五月二十
五日由陳永昌等申辦，第二次於七十二年十一月八日由訴願人代
其他保留人陳永發、陳永欽再度申辦，前後二次申請人與交換內
容有間等語。而台灣省政府於該案所為再訴願決定書，其事實欄
關於原處分機關之答辯意旨，亦載謂再訴願人與共有人陳永昌等
持交換登記協議書，申辦上開系爭耕地所有權移轉登記，經審查
係申請交換為單業所有，核與持分交換所有權，仍歸屬於共有人
所有處理原則不符，原處分機關通知補正，再訴願人與共有人陳
永發等於同年十一月八日持協議書再度申請所有權交換移轉登記
，經原處分機關審查，前後二次所送交換內容不儘相符等語（見
一審卷(二)第一五九頁至第一六一頁）。均已表明陳永昌於第一次
亦係以共有人身分，申請系爭土地之交換移轉登記，且其前第一
、二次之申請，其申請人及內容均有不符。而被告既不否認渠辦
理本件系爭土地之持分交換移轉登記，係依據七十三年再訴願決
定書，報請縣政府核准，對上開訴願、再訴願決定書內容，衡情
應無不知之理。則原判決理由認被告在受理曾慶南等七人此次申
請案時，未能確實知悉前二次申請之緣由及第一次申請時陳永昌
原係基於共有人之地位申請持分交換移轉登記之情，衡情無悖離
常情之處，乃因之採信渠所辯七十二年間伊係在登記股，與該些
業務無關，不知先前有申請過，亦未去調閱前次申請案資料等語
，而執為本件無罪判決論據之一。此項論斷與上開卷證不相符合
，而有證據上理由矛盾之違誤。(三)、原判決理由係以被告承辦曾
慶南等七人所提該申請案，徒憑渠等所檢附文件，認系爭土地之
五○之一四、六一之五、六一之一七地號土地出租人即為申請人
所指之陳風、陳玉、陳枝味、陳文魁、陳文在、陳文瑞、陳文漢
、陳吳呈祥等八人，乃報請桃園縣政府核准辦理自耕保留土地持
分交換移轉登記，並通知陳永昌繳銷所有權狀，固有失當。而以
被告在受理該申請案時，或基於因循苟且心態，未同時查證先前
申請案之情，以致有該失當行為，衡情應有可能。除此並無其他
積極證據足認被告有圖利曾慶南等人之故意，而為對渠有利之認
定。然陳吳永隆於七十四年五月七日之談話筆錄中供稱伊於四十
二年間係向陳風、陳玉、陳枝味、陳文魁、陳文在、陳文瑞與陳
文漢等人承租系爭耕地，陳吳呈祥當時並未在上開土地上耕作，
其持分土地被何人承領伊不清楚等語，並未供稱有向陳吳呈祥承
租系爭耕地，並經放領（見原審上訴卷第五十二、五十三頁）。
而被告就所承辦本件系爭土地持分交換移轉登記，於中壢地政事
務所八十一年二月二十八日中地四字第一○八七號函，其說明欄
四，亦稱上開「承領人談話筆錄」，為其認定該土地自耕保留權
歸屬之辦理依據之一（見原審更(一)卷(一)第三十七、三十八頁）。
依此，渠對於陳吳呈祥並非系爭土地之出租人，似亦知悉。如果
無誤，能否謂被告對之無明知故為之圖利犯意？即非無研酌餘地
。此係對被告不利之證據，原判決未說明不採之理由，應有判決
理由不備之違失。(四)、原判決於理由內係以原審曾就桃園縣政府
於七十九年十一月九日以七九府地籍字第一七三一二二號函覆中
壢地政事務所，同意辦理曾慶南等人申請系爭六筆土地辦理自耕
土地持分交換移轉登記，是否肇因於中壢地政事務所七十九年十
月二十六日中地四字第七○五七號函之誤導？或係該府自行認定
曾慶南等人之申請於法並無不合，而予核准？向該府函查。因該
府以九十五年十月二日府地籍字第九五○二八五四一九號函稱，
該申請案卷已逾保管年限，業經銷燬，無從就原審上開函查事項
函復，乃執為被告無罪判決論據之一（見原判決第十三頁）。然
依桃園縣政府上開行文中壢地政事務所之復函，其主旨已載明「
所報曾慶和先生等人申請坐落觀音鄉○○○段第六一之一、六一
之一五、六一之二五、六一之一四、五○之五、五○之二一號等
土地六筆自耕保留地持分交換移轉登記乙案，既經貴所審查無誤
，同意辦理，至有關陳永昌七九、六、二○陳情一節（如附件）
，請貴所對其詳予解說，復請查照」等語（見一審卷(三)第五十頁
），已指係依憑中壢地政事務所審查無誤之結果，乃同意辦理，
則原審對該函文主旨之語意，未加詳酌，說明其不足採之理由，
而於判決內以上情為有利於被告之論斷，亦有判決理由欠備之違
誤。以上，或係檢察官上訴意旨所指摘，或為本院得依職權調查
之事項，應認原判決仍有撤銷發回更審之原因。
據上論結，應依刑事訴訟法第三百九十七條、第四百零一條，判
決如主文。
中    華    民    國  九十七  年    八    月    七    日
                      最高法院刑事第四庭
                          審判長法官  張  淳  淙
                                法官  劉  介  民
                                法官  張  春  福
                                法官  蔡  彩  貞
                                法官  李  錦  樑
      本件正本證明與原本無異
                                      書  記  官
中    華    民    國  九十七  年    八    月   十四   日
                                                      Ｅ


司法院資訊處製作；財團法人民間司法改革基金會備份。
